臺灣彰化地方法院刑事判決　
107年度易字第1364號
公  訴  人  臺灣彰化地方檢察署檢察官 
被      告  陳建銘






選任辯護人  林溢根律師
上列被告因業務過失傷害案件，經檢察官提起公訴（107年度醫
偵續字第1號），本院判決如下：
    主  文
丙○○犯業務過失傷害罪，處拘役伍拾伍日，如易科罰金，以新臺
幣壹仟元折算壹日。
    犯罪事實
一、丙○○為址設彰化縣○○市○○路000號0樓冠盈牙醫診所（下稱冠
    盈診所）之牙醫師，為從事醫療業務之人。甲○○於民國（下
    同）103年11月26日第一次至冠盈診所就診，復於104年1月2
    0日經丙○○安排實施植牙手術，植牙部位在右下顎第一大臼
    齒處（牙齒編號46，第一植體）及第二大臼齒處（牙齒編號
    47，第二植體）。甲○○於植牙手術後，因持續庝痛、感覺不
    適，陸續於104年1月27日、2月7日、3月3日、3月18日、3月
    26日、4月10日、4月18日、5月2日返回冠盈診所向丙○○尋求
    醫療協助（在此期間甲○○曾於104年3月16日至愛佳牙醫診所
    ，及於104年4月21日至秀傳醫療財團法人彰濱秀傳紀念醫院
    求診）。丙○○本應注意病人在接受植牙手術之後，雖會有輕
    微的腫、痛、瘀血等不適感覺，惟此等不適感覺，絕大多數
    的病人大約在5至7日後會消失。臨床上，如果病人在接受植
    牙手術超過7天之後，仍主訴植牙傷口處有腫、痛、神經麻
    木或傷口流血等現象，醫師就必須要提高警覺，並思考是否
    要進一步檢視植牙傷口，必要時需重新打開傷口清創或調整
    植牙位置觀察是否有問題。且就植牙區域是否有異狀，應以
    影像檢查資料為主，而非僅就植牙區域目視觀察有無異狀，
    始能完整判斷傷口之變化，決定進一步醫療措施。惟丙○○之
    處置有下列疏失而違反醫療常規：
　⑴丙○○於植牙手術前，在103年12月4日為甲○○拍攝電腦斷層掃
    描作術前評估，應知其右下顎第一大臼齒及第二大臼齒位置
    下方有一個放射線不透性的鈣化性病變，會影響植牙成功率
    ，風險較一般人更高，醫療措施應更加謹慎。又於植牙手術
    後，丙○○於104年2月7日為甲○○進行環口全景Ｘ光片及牙科電
    腦斷層掃描檢查，及於同年3月3日安排牙根尖片攝影檢查時
    ，應可發現原先存在甲○○編號46與47臼齒位置下方之放射線
    透過性較差的鈣化性病變（radiopaque lesion)開始有變化
    ，亦即此鈣化性病變近心側周圍（靠近編號46植體）之放射
    線透過性(radiolucent)開始變寬，其臨床上可能代表意義
    ，是右側下顎骨之鈣化性病變開始發生病理性變化或發炎反
    應。此兩次拍攝Ｘ光片之影像，皆顯示出第一植體(編號46)
    周圍與牙根尖骨頭有在變化，依醫療常規，醫師發現Ｘ光攝
    影檢查結果植體周間骨頭與其他牙齒周圍骨頭呈現出不同之
    影像時，就應提高警覺，並要密切追蹤為何第一植體(編號4
    6)周圍會呈現與其他牙齒及第二植體(編號47)周圍不同Ｘ光
    攝影之影像。而甲○○因疼痛症狀尚未解除，於104年3月16日
    另前往愛佳牙醫診所（下簡稱「愛佳診所」）檢查，經李佳
    霖醫師安排環口全景Ｘ光攝影檢查，已可見上述兩個植牙體
    之骨骼有明顯放射線透過性(radiolucent)變化，表示右下
    顎骨已經出現明顯壞死之過程，李佳霖醫師建議甲○○返回冠
    盈診所由原植牙醫師處理。
　⑵惟丙○○竟疏未繼續以影像檢查進行病情追蹤，於同年3月18日
    、26日在甲○○回診時，均未施以影像檢查，甚至其在同年4
    月10日決定為甲○○拔除其中一顆植體（編號47）前、後，仍
    未實施影像檢查以確認植體狀況，沒有發現上述病灶，致未
    能即時將兩顆植體同時取出，反使另一顆編號46植體留在該
    處，繼續影響而造成骨骼之發炎、破壞。
　⑶嗣甲○○再於104年4月18日、5月2日回診，丙○○亦未進行任何
    影像檢查，並於5月2日直接為甲○○拔除右下顎第一大臼齒處
    之植牙（編號46植體），放入「芽固康」及進行縫合手術與
    退費（此後甲○○未再返回冠盈診所就醫）。
二、嗣甲○○自104年5月8日起又陸續至秀傳醫療財團法人彰濱秀
    傳紀念醫院（下稱「彰濱秀傳醫院」）、愛佳診所、臺中榮
    民總醫院（下簡稱「臺中榮總」）、秀傳醫療社團法人秀傳
    醫院（下簡稱「彰化秀傳醫院」）及其他診所進行診療（甲
    ○○在冠盈診所及其他醫療院所就醫之情形，見附表所示）。
    其於104年5月15日在愛佳診所之影像檢查可見植體區域的骨
    骼被破壞，嗣於104年6月12日，由臺中榮總李立慈醫師施行
    死骨清創手術，在右下顎骨有死骨及發炎肉芽組織之發現。
    事後甲○○因認植牙及後續醫療處置失當，是造成骨頭發炎、
    壞死之原因，乃於104年10月16日對丙○○醫師提出業務過傷
    失害之刑事告訴，經檢察官囑託行政院衛生福利部醫事審議
    委員會（下簡稱醫事審議委員會）鑑定後，始悉上情。
三、案經甲○○訴由臺灣彰化地方檢察署檢察官偵查起訴。
    理  由
一、證據能力：
　　本判決下列所引用被告丙○○（下稱被告）以外之人於審判外
    之陳述，檢察官、被告及辯護人均未爭執其證據能力，且本
    院審酌上開證據資料作成時之情況，尚無違法不當及證明力
    明顯過低之瑕疵，而認為以之作為證據應屬適當，依刑事訴
    訟法第159條之5第1項規定，均有證據能力。其餘認定本案
    犯罪事實之非供述證據，查無違反法定程序取得之情，依刑
    事訴訟法第158條之4規定反面解釋，亦具證據能力。
二、本案鑑定過程之說明：
　㈠本案因涉專業之醫療業務、醫療常規之認定及判斷，於偵查
    中，經臺灣彰化地方檢察署先後兩次送交醫事審議委員會進
    行鑑定後，醫事審議委員會分別於105年6月27日函檢送醫事
    審議委員會第0000000號鑑定書（見104年度醫他字第19號第
    137頁，此為「第一次醫事審議委員會鑑定意見」），及於1
    07年10月11日函送醫事審議委員會第0000000號鑑定書(107
    醫偵續1號卷第165頁，此為「第二次醫事審議委員會鑑定書
    」)。
　㈡案經本院受理後，因被告及辯護人主張第一、二次醫事審議
    委員會鑑定意見漏未審酌被告醫療過程中所拍攝之影像檔案
    ，致作出對被告不利之鑑定結論，而聲請再次將完整的醫療
    紀錄及影像送原單位再作鑑定。惟檢方及告訴人質疑部分送
    鑑資料（被告提出104年3月3日拍攝告訴人根尖Ｘ光片檔案）
    之真實性。復經本院傳訊臺中市牙醫公會乙○○○○○○○就爭議
    部分到庭作證後，檢方不再爭執上述Ｘ光片之證據能力（見
    本院二第101至110頁、第158頁）。另就本案爭點如何呈現
    於送鑑函文中，檢辯雙方對鑑定文稿之內容，亦有高度爭執
    ，為避免任何一方認有文字偏頗情形，經本院多次開庭研擬
    爭點，及促使雙方提出對己有利之醫學文獻及送鑑資料，最
    後統整檢辯雙方可接受之版本，將爭點及雙方主張之論點以
    表格方式對應呈現，另從偵審卷宗中過濾出可送鑑之鑑定證
    據，重新依證據類型編排、整理。最後通知檢辯雙方審閱送
    鑑資料，確認均無意見之後，再將全案送交醫事審議委員會
    再作鑑定。嗣於109 年12月11日，本院接獲醫事審議委員會
    函復第0000000號鑑定書（附於本院卷二第335 至350 頁，
    下稱「醫事審議委員會第三次鑑定意見書」）。
　㈢惟觀諸上述醫事審議委員會第三次鑑定書內容，並未就被告
    認為對其有利之送鑑證據即「104年3月3日根尖片（Ｘ光片)
    」予以說明。本院遂依被告之聲請，再次發函請該委員會補
    充說明。嗣於110年6月11日，終獲醫事審議委員會回函並檢
    附書面意見供參（本院卷二第435至450頁，下稱「醫事審議
    委員會第四次鑑定意見」）。
　㈣前揭醫事審議委員會鑑定書內容，將「冠盈牙醫診所」誤載
    為「盈冠牙醫診所」，併予指明。　
三、被告答辯及辯護人之辯護意旨：
　　被告固承認其為冠盈診所之負責醫師，並於104年1月27日、
    2月7日、3月3日、3月18日、3月26日、4月10日、4月18日、
    5月2日，分別為告訴人甲○○（下稱告訴人）進行植牙、檢查
    、拔除植體等醫療行為，惟否認有何業務過失之犯行，茲就
    被告答辯內容及辯護人之辯護理由，整理如下：
　㈠依手寫及電腦病歷之記載，被告已做了必要的診療，手寫病
    歷沒有寫到冶療方式，並非沒有積極治療，被告對植牙區域
    附近作scaling ，B-I 塗藥（含放芽固康），curettage，H
    202 irrigation ，開抗生素，以穩定牙周，預防感染，隨
    後約診追蹤，皆有電子病歷可證。
　㈡牙齒顎骨Ｘ光片影像出現放射線透過性（radiolucent）變化
    ，並非代表一定有死骨。被告也曾為告訴人處理出現過相同
    情形的編號37之臼齒，經過治療，情況有穩定。
　㈢被告於104年3月18日為告訴人針對癒合帽周圍肉芽組織做些
    微清除（不是因感染而清創）及4 月10日移除第一顆植牙時
    ，可以把傷口看得更清楚，較Ｘ光片看得更明白，作出正確
    之處斷。104年4月10日、5月2日拿出植體是為了可以直接視
    診檢查植體區域，比拍Ｘ光更直接、更準確判斷。
　㈣本案之重點在於「死骨」何時發生，及在發生之前，臨床醫
    師應該做些什麼？鑑定報告稱104年2月7日、3月3日應該實
    施影像檢查，被告確實有做，鑑定報告稱應「提高警覺」、
    「密切追蹤」，實難認被告漏做了什麼必要的處置，且專家
    證人黃怡仁醫師曾到庭證稱3月3日拍攝的影像是好的，不可
    能期待當時即要求被告將告訴人之植牙取出。又死骨之認定
    需以病理切片方式為之，此有臺中榮總之函文（本院卷三第
    349頁）可證，並不能以影像檢查認定。至於告訴人於104年
    4月21日在彰濱秀傳醫院之門診檢查是否能判斷有死骨之情
    形，亦經秀傳醫院函覆「無法判斷」在卷（本院卷二第425
    頁），鑑定報告認為104年3月16日即有死骨產生，不可採信
    。
　㈤骨髓炎需合併臨床症狀，由臨床醫師判定，有台中榮總函文
    可參。104年4月10日移除編號47植體後，告訴人於4 月21日
    經秀傳醫師陳菁琪安排環口全景Ｘ光攝影檢查後，告知右下
    顎第一大臼齒處（編號46）有機會癒合，也沒有看到有骨頭
    壞死的情形。陳菁琪醫師的手寫病歷上沒有診斷植牙處有化
    膿的情形，鑑定報告記載「陳醫師診斷為46、47植體位置化
    膿，給予局部清創及沖洗手術」，顯有錯誤，觀諸電子病歷
    上之記載，陳醫師的沖洗作為是為了治療牙周病。
　㈥104年5月2日由被告拿掉編號46植體之後，告訴人於6日後再
    至彰濱秀傳醫院就診，5月8日黃穰基醫師說傷口癒合良好，
    診療病歷上記載傷口癒合良好（WOUND HEAING  WELL），診
    斷為牙周炎，做洗牙治療，沒有提到告訴人在植牙區域有骨
    髓炎狀況，可見104年5月8日植牙區域並沒有骨髓炎【彰化
    秀傳醫院葉信圻醫師曾就告訴人牙周病及右下顎第一大臼齒
    與第二大臼齒區骨髓炎問題轉診予黃穰基醫師，代表黃穰基
    醫師有能力診斷及處理骨髓炎】。愛佳牙醫診所李佳霖醫師
    曾為彰化基督教醫院牙周病專科醫師，有能力對Ｘ光片做判
    讀，對於104年5月15日他所拍8小張的Ｘ光片及環口全景Ｘ光
    片判讀，在病歷並沒有提到植牙區域有什麼異樣。5月25日
    陳萬宜醫師亦沒有看到植牙地方有新傷口，足以證明告訴人
    當時植體區域是往好的方面發展，被告的處置沒有問題。10
    4年6月8日告訴人就診於秀傳醫院葉信圻醫師，病歷上手寫
    記載R/O osteomyelics是指「排除」骨髓炎，而非確認是骨
    髓炎（見104年度智他字第19號卷第9頁），鑑定報告卻誤認
    是「牙周病及右下顎第一大臼齒與第二大臼齒區骨髓炎」。
    104年6月11日告訴人就診於秀傳醫院張瑞云醫師，該醫師拍
    攝之根尖片是編號第45顆，非本案有關之第46、47顆。又10
    4年6月15日告訴人在臺中榮總進行手術，經細菌培養後，未
    檢驗出細菌，第二次於7月手術才檢驗出細菌，可被告之醫
    療行為與後來發生死骨、骨髓炎之情形，欠缺因果關係。
三、本院認定犯罪事實所憑之證據及理由：
　㈠被告為冠盈診所之負責醫師，從事醫療業務，而告訴人於民1
    03年11月26日第一次至冠盈診所就診，103年12月20日由被
    告為甲○○安排電腦斷層掃描檢查，復於104年1月20日由被告
    實施植牙手術，植牙處位於右下顎第一大臼齒處及第二大臼
    齒部位（牙齒編號46、47）。嗣告訴人陸續於104年1月27日
    、2月7日、3月3日、3月18日、3月26日、4月10日、4月18日
    、5月2日返回冠盈診所接受被告診治等情，均據被告於本院
    審理時確認無訛（本院卷三第17頁），並有冠盈牙醫病歷資
    料附卷可參（見本院整理之送卷資料㈡）。又被告在上述日
    期為告訴人治療之方式各如附表「診療情形」欄所示，醫療
    情形除有上述病歷可佐外，亦可見於醫事審議委員會之鑑定
    報告（卷證出處見該欄位所載），是關於被告為告訴人進行
    醫療行為之事實，應堪認定。　
　㈡告訴人於104年5月2日最後一次在冠盈診所就診，取出第二顆
    植體，並就植牙手術退費後，復自104年5月8日又陸續至彰
    濱秀傳醫院、愛佳診所、臺中榮總、彰化秀傳醫院及其他診
    所進行診療（就診之日期、醫療院所及診斷情形，見附表各
    對應欄所示），104年6月8日經彰化秀傳醫院葉信圻醫師診
    斷可能為右下顎第一大臼齒與第二大臼齒區骨髓炎，而在10
    4年6月12日，由臺中榮總李立慈醫師安排施行死骨清創手術
    ，於右下顎骨發現死骨及發炎肉芽組織等情，亦有相關病歷
    資料、醫事審議委員會鑑定報告可證（相關卷證出處見附表
    「診療情形」欄）。是以告訴人在被告診所植牙失敗並取出
    植體後，復因骨髓炎、骨死之狀況在他處就醫，此部分事實
    亦足堪認定。
　㈢刑法上之過失，指應注意並能注意而不注意，對於犯罪事實
    之發生並無預見之懈怠過失，及對於犯罪事實之發生本有預
    見，由於自信不致發生，疏於防虞，終於發生之疏虞過失，
    二者若有其一，即可成立。又刑法上所稱之過失行為，包括
    作為與不作為，均足構成，是以行為人在有預見可能之情況
    下，對危險之可能發生負有排除或注意之義務，若竟疏未履
    行此等義務，致此項危險發生實害者，該行為人之不作為，
    亦該當本罪之過失行為。又醫療法第82條第3項、第4項規定
    ：「醫事人員執行醫療業務因過失致病人死傷，以違反醫療
    上必要之注意義務且逾越合理臨床專業裁量所致者為限，負
    刑事責任。」、「前二項注意義務之違反及臨床專業裁量之
    範圍，應以該醫療領域當時當地之醫療常規、醫療水準、醫
    療設施、工作條件及緊急迫切等客觀情況為斷。」是以，醫
    事人員執行醫療業務因過失致病人死傷者，除其違反注意義
    務之行為與死傷結果之發生間，須有相當因果關係，尚須以
    該醫療領域當時當地之醫療常規、醫療水準、醫療設施、工
    作條件及緊急迫切等客觀情況為依據，判斷醫事人員所為，
    是否違反醫療上必要之注意義務且逾越合理臨床專業裁量。
    本件被告對告訴人所為之醫療處置（含不作為）是否有業務
    上之過失，而致告訴人發生骨髓炎、骨死之結果，茲分述如
    下：
  ⑴醫療常規及合理之醫療判斷：
　　一般而言，病人在接受植牙手術之後，雖會有輕微的腫、痛
    、瘀血等不適感覺，惟此等不適感覺，絕大多數的病人大約
    在5至7日後會消失。臨床上，如果病人在接受植牙手術超過
    7天之後，仍主訴植牙傷口處有腫、痛、神經麻木或傷口流
    血等現象，醫師就必須要提高警覺，並思考是否要進一步檢
    視植牙傷口，必要時需重新打開傷口清創或調整植牙位置是
    否有問題（醫事審議委員會第三次鑑定意見，見本院卷二第
    342頁）。且依醫療常規，病人於接受植牙手術後，除軟組
    織會有腫痛之外，植牙位置之牙骨是無症狀的，意即植牙手
    術3天之後，病人之牙骨不會感覺腫、痛、酸、麻等任何一
    個現象，如果還有任何一個前述症狀出現，醫師就必須提高
    警覺（醫事審議委員會第四次鑑定意見，見本院卷二第436
    頁）。又就植牙區域是否有異狀，應以影像檢查資料為主，
    如僅以病歷紀錄未記載植牙區域有無異樣作為是否延誤積極
    治療時機之判斷，顯不確實。而正常牙骨應為放射線不透性
    之攝影影像(radiopaque)。當影像呈現原先植體位置有不正
    常之放射線穿透陰影（radiolucent shadow)與放射線不透
    性之影像(radiopaque)混雜在一起，即屬不正常之影像（醫
    事審議委員會第四次鑑定意見，見本院卷二第436至438頁）
    。換言之，判斷植牙區域是否有異狀，應依影像檢查資料，
    而非僅就植牙區域目視觀察有無異狀，始能完整掌握傷口之
    變化，決定進一步醫療措施。
　⑵被告於植牙前為告訴人拍攝影像檢查進行術前評估，應知其
    植牙風險較一般人更高，醫療措施應更加謹慎：
　　依103年12月4日冠盈牙醫診所之電腦斷層掃描檢查，結果顯
    示告訴人右下顎第一大臼齒（編號46)及第二大臼齒(編號47
    )位置下方有一個放射線不透性的鈣化性病變(radiopaque l
    esion)，在此病變周圍有一圏放射線透過性邊緣（radioluc
    ent margin)。因告訴人未接受病理切片檢查，故無法得知
    此放射線不透性的變化性病變為何種骨骼病變。由於告訴人
    在植牙之前，其右下顎骨就已經有一個鈣化性病變存在，依
    醫療常規，於有鈣化性病變之情況下植牙，可能會影響植牙
    之成功率。104年1月20日告訴人至冠盈牙醫診所接受植牙手
    術前，其牙科電腦斷層掃描檢查，結果顯示原先出現在右側
    下顎骨内在編號46與編號47位置下方有一個放射線不透性的
    鈣化性病變仍然存在，此病變周圍有一圈放射線透過性邊緣
    。當日植牙手術完成後，告訴人再度接受牙科電腦斷層掃描
    檢查，其結果顯示出#46與#47之植體位置，均與此一放射線
    不透性的鈣化性病變有密切接觸（醫事審議委員會第三次鑑
    定意見，見本院卷三第343至344頁）。
　⑶被告於104年2月7日、3月3日實施影像檢查後，更應注意告訴
    人植體位置發生不正常的變化，可能有發炎反應，而提高警
    覺：
　　被告於104年2月7日為告訴人進行環口全景Ｘ光片及牙科電腦
    斷層掃描檢查，及於同年3月3日安排牙根尖片攝影檢查時，
    應可發現原先存在告訴人編號46與47臼齒位置下方之放射線
    透過性較差的鈣化性病變（radiopaque lesion)開始有變化
    ，亦即此鈣化性病變近心側周圍（靠近編號46植體）之放射
    線透過性(radiolucent)開始變寬，其臨床上可能代表意義
    ，是右側下顎骨之鈣化性病變開始發生病理性變化或發炎反
    應（醫事審議委員會第三次鑑定意見，見本院卷二第344頁
    ）。此兩次不同時間拍攝Ｘ光片之影像，皆顯示出第一植體(
    編號46)周圍與牙根尖骨頭有在變化，依醫療常規，醫師發
    現Ｘ光攝影檢查結果植體周圍骨頭與其他牙齒周圍骨頭呈現
    出不同之影像時，就應提高警覺，並要密切追蹤為何第一植
    體(編號46)周圍會呈現與其他牙齒及第二植體(編號47)周圍
    不同Ｘ光攝影之影像（醫事審議委員會第四次鑑定意見，見
    本院卷二第436頁），是由醫事審議委員會就上述影像資料
    之判斷，可知被告並非不能發現植牙處有異常之變化。　
　⑷被告於104年3月18日之後的醫療處置均未實施影像檢查，致
    無從觀察得悉骨骼區域之狀況日趨惡化，未能即時將兩顆植
    體取出：
　　①告訴人因仍感不適，於104年3月16日改前往愛佳診所就診
      ，主訴右下顎植牙位置牙齦腫脹，經李佳霖醫師診斷為慢
      性牙周病及植牙周圍發炎，給予病人右下顎植牙位置洗牙
      及沖洗治療，並建議病人返回冠盈牙醫診所治療，病歷記
      載編號46、47植體周圍有病兆，並安排環口全景Ｘ光攝影
      檢查【本院卷二第339頁、第437頁】。醫事審議委員會第
      三次鑑定意見認為此時可見「2顆植體區域之骨骼已有明
      顯放射線透過性(radiolucent)變化，表示右下顎骨已經
      出現明顯壞死過程，亦即有死骨、骨髓炎形成」（本院卷
      二第339、344頁）。至於何時是「死骨、骨髓炎」出現之
      時點，被告雖認為至關重要，並認為此處鑑定意見判斷錯
      誤，然上述鑑定文字究是表示「死骨、骨髓炎」已經出現
      ？或正在形成中？語意尚非明確。復經本院再送鑑定後，
      醫事審議委員會第四次鑑定意見並未記載死骨、骨髓炎出
      現之明確時點，然補充說明稱：「愛佳牙醫診所李佳霖醫
      師於104年3月16日為病人安排環口全景X先攝影檢查，並
      記載#46、47植體周圍有病兆。5月15日李佳霖醫師為病人
      安排環口全景Ｘ光攝影檢查及8張牙根尖片攝影檢查，雖然
      李醫師未記載有關病人植體方面之紀錄，但依當日環口全
      景Ｘ光攝影檢查，結果呈現2顆植體業經移除，而原先植體
      位置卻有不正常之放射線穿透陰影（radio1ucent shadow
      )與放射線不透性之影像(radiopaque)混和在一起，此非
      正常牙骨應有Ｘ光攝影之影像，正常牙骨應為放射線不透
      性攝影之影像(radiopaque) ，故2顆植體區域之骨骼已被
      破壞。臨床上，病人於植牙後有問題諮詢其他醫師，其他
      醫師因不了解實際植牙過程，通常就病人主訴進行治療後
      ，會建議病人返回原植牙醫師處就診解決植體問題，故病
      歷紀錄未必會就植體狀況進行詳細描述，且依病人接受Ｘ
      光攝影檢查，其結果已可清楚看出植體周圍之牙骨變化。
      故就植牙區域是否有異狀，應以影像檢查資料為主，如僅
      以病歷紀錄未記載植牙區域有無異樣做為是否延誤積極治
      療時機之判斷，顯不確實」（醫事審議委員會第三次鑑定
      意見，見本院卷二第438頁）。本院衡以醫事審議委員會
      既已從本院囑託鑑定時檢附之影像光碟中直接觀察，並對
      照告訴人前後多次影像檢查之變化情形，認為從104年3月
      16日影像資料可判斷植體區域有漸趨惡化之轉變，是認此
      鑑定意見應可採納。
    ②被告坦承其於104年3月3日之後的醫療處置（包括3月18日
      、3月26日、4月10日、4月18日、5月2日）均未實施影像
      檢查，且在無影像資料輔助判斷之情形下，於104年4月10
      日僅為告訴人取出1顆植體（本院卷三第17至18頁），雖
      被告辯稱當時取出1顆植體並無違誤，然依前述愛佳牙醫
      於104年3月16日之環口全景Ｘ光攝影檢查之情形，醫事審
      議委員會鑑定意見認為：「一般而言，2顆大臼齒的植體
      彼此之間約有7毫米的距離，即使有1顆植體有問題，未必
      會影響到另外1顆植體安全，但亦有可能2顆植體同時受到
      影響。依104年3月16日病人之環口全景Ｘ光片影像，可發
      現2顆植體區域之骨骼，已有明顯放射線透過性（radiolu
      cent)變化，即2顆植體區域之骨骼已經被破壞，故4月10
      日陳醫師只為病人取出右下顎一顆植體(#47)，並不符合
      醫療常規」、「陳醫師應同時為病人取出右下顎2顆植體
      ，避免病人右下顎骨壞死、骨髓炎之症狀加重，此部分難
      謂被告未違反醫療常規」（醫事審議委員會第三次鑑定意
      見，見本院卷二第343至344頁），已明確指出被告在4月1
      0日僅取出1顆植體之處置，實有失當。
　⑸被告未即時掌握病程變化、延誤取出植體，使告訴人病程發
    展更難控制，致其後演變成骨髓炎、死骨之結果，上述歷程
    具有因果關係：　
　　①臨床上，牙骨之壞死並非一開始就會生，而是先從局部發
      炎開始，病人就會先感覺到有疼痛現象，此時表面軟組織
      還不會立即出現腫及化膿現象，俟發炎再擴散至牙骨，就
      會對牙骨產生破壞現象，此時被破壞之牙骨若無法被身體
      細胞所清除，發炎之組織就會朝著表面軟組織進行破壞，
      即時在臨床上軟組織就會呈現出牙齦腫痛及化膿：如果能
      及時治療牙骨之發炎，並阻擋發炎進一步破壞牙骨，則牙
      骨就會恢復正常；故一旦治療時間被延誤，局部發炎現象
      變成無法有效控制，即會對牙骨產生破壞力而最後導致牙
      骨壞死（醫事審議委員會第四次鑑定意見，見本院卷二第
      437頁）。因牙骨之壞死不會一開始就直接發生，會有其
      一定之病程發展，病人尋找不同醫師分別在不同時間以追
      蹤同一個傷口，此種就醫行為會造成無任何一個醫師能完
      整診視其傷口變化。如果病人持績至單一醫師處就診追蹤
      傷口，則有可能會完整追蹤傷口變化及死骨之形成（同上
      鑑定意見，本院卷二第438頁）。
　　②綜觀告訴人病程之發展，包括：104年4月10日、5月2日由
      被告為告訴人取出植體、4月21日告訴人至彰濱秀傳醫院
      門診之情形、6月8日拍攝之環口全景Ｘ光檔案、5月15日、
      5月25日及6月8日由不同醫院所拍攝之影像，均呈現不是
      正常牙骨應有之影像，6月12日至臺中榮總接受死骨清創
      手術，在手術時發現死骨及發炎肉芽組織等情(醫事審議
      委員會第四次鑑定意見，見本院卷二第439頁），兼衡被
      告自104年3月3日以後，即未再對告訴人實施任何影像檢
      查，可知被告處置上容有怠忽之處，以致判斷失準，錯失
      即時取出植體，避免傷口繼續惡化成骨髓炎、死骨之契機
      ，應認被告上述醫療過程之遲延判斷、處置，使告訴人病
      程發展更難掌握控制，是以告訴人經診斷有骨髓炎、死骨
      之病症，與被告之醫療作為間，應具有相當因果關係。醫
      事審議委員會第四次鑑定意見亦同此結論，認定：「104
      年1月20日丙○○醫師為病人植牙後右下顎骨所有之變化，
      至最後臺中榮民總醫院李立慈醫師為其移除右下顎之死骨
      ，此一連續之病程發展，前後具有因果關係」（醫事審議
      委員會第四次鑑定意見，見本院卷二第439頁）。縱雖被
      告提出其於104年3月3日為告訴人拍攝根尖片之影像，經
      醫事審議委員會納入考量，仍認「並不影響鑑定結論」（
      醫事審議委員會第四次鑑定意見，見本院卷二第436頁）
      。
  ㈣對被告辯解不採之理由：
　　①前揭被告答辯理由㈠至㈢指出：「被告已經有給予必要的醫
      療處置，包括給予塗藥、開抗生素等，且牙齒顎骨Ｘ光片
      影像出現放射線透過性（radiolucent ）變化，並非代表
      一定有死骨，又認為104年3月18日為告訴人針對癒合帽周
      圍肉芽組織做些微清除（不是因感染而清創）及4 月10日
      移除第一顆植牙時，可以把傷口看得更清楚，較Ｘ光片看
      得更明白，作出正確之處斷。104年4月10日、5月2日拿出
      植體是為了可以直接視診檢查植體區域，比拍Ｘ光更直接
      、更準確判斷」等語，雖表示被告已積極盡其醫療業務。
      惟鑑定機關說明：「病人於接受植牙手術後之後續追蹤檢
      查，僅需進行口腔檢查及Ｘ光攝影檢查即可」、「就植牙
      區域是否有異狀，應以影像檢查資料為主。如僅以病歷紀
      錄未記載植牙區域有無異樣作為是否延誤積極治療時機之
      判斷，顯不確實。」（醫事審議委員會第四次鑑定意見，
      見本院卷二第436、438頁），而從告訴人在冠盈診所及其
      他醫療院所就診之一系列影像報告，鑑定機關已說明如何
      判斷告訴人植體區域惡化之觀察結果（見本判決前述理由
      ），而被告既自104年3月3日之後就沒有對告訴人實施影
      像檢查，自無從發現前揭變化情形，是認上述辯解非可憑
      採。
　　②前揭被告答辯理由㈣至㈤質疑鑑定報告對於「死骨」、「骨
      髓炎」發生時間之判斷有誤，並認為於4月21日以前之病
      歷記載，沒有證據顯示有上述病灶之存在。然醫事審議委
      員會判斷告訴人植牙區域出現異常變化，乃是根據同一病
      人在植牙前、後於被告診所及其他醫療院所就診時之影像
      ，作一系列觀察，而非單純以一個時點的狀況去作研判。
      辯護意旨雖稱專家證人黃怡仁可以證明「104年3月3日Ｘ光
      片」的影像情形是良好的，惟本院傳訊黃怡仁醫師到庭作
      證之目的，是為了判斷被告所提出「104年3月3日Ｘ光根尖
      片」是否出於偽造，證人黃怡仁醫師以該Ｘ光片比較「104
      年3月16日愛佳診所拍攝之Ｘ光片」，認為兩者是同一人相
      近時期的牙齒，又比較3月3日及3月16日Ｘ光片的骨頭癒合
      情形，認為3月3日之癒合情形較佳（本院卷二第104至105
      頁），惟證人黃怡仁並未就上開影像有無出現「放射透光
      性」異常變化進行說明，亦未判斷3月3日之骨骼狀況是否
      良好，辯護狀指證人黃怡仁可證明當時Ｘ光片無異狀，顯
      非屬實。此外，鑑定報告指出：「臨床上，病人於植牙後
      有問題諮詢其他醫師，其他醫師因不了解實際植牙過程，
      通常就病人主訴進行治療後，會建議病人返回原植牙醫師
      處就診解決植體問題，故病歷紀錄未必會就植體狀況進行
      詳細描述，且依病人接受Ｘ光攝影檢查，其結果已可清楚
      看出植體周圍之牙骨變化。故就植牙區域是否有異狀，應
      以影像檢查資料為主，如僅以病歷紀錄未記載植牙區域有
      無異樣做為是否延誤積極治療時機之判斷，顯不確實」（
      醫事審議委員會第四次鑑定意見，見本院卷二第438頁）
      ，是被告前揭答辯，亦非有理。
    ③前揭被告答辯理由㈥質疑告訴人於104年5月8日、15日、25
      日、6月8日在其他醫療院所檢查的狀況正常，或沒有被發
      現有死骨、骨髓炎情形。然而104年5月15日之愛佳牙醫診
      所影像資料，經本院將檔案送請醫事審議委員會參考判斷
      ，鑑定結論認有不正常之狀況，已如前述。又辯護意旨稱
      104年6月8日告訴人就診於秀傳醫院葉信圻醫師，病歷上
      手寫記載R/O osteomyelics是指「排除」骨髓炎一節，然
      查「R/O」的意思應為「疑似」，而非「排除」（見本院
      查詢之「常見醫護診斷、縮寫」一覽表），此處辯護意旨
      顯有錯誤。又辯護狀質疑104年6月11日告訴人就診於彰化
      秀傳醫院張瑞云醫師時拍攝之根尖片是編號第45顆，與本
      案無關。然查該根尖片照片已附於卷內（104醫他字第19
      號卷第13頁），該影像範圍應可供作為觀察第46、47顆植
      體區域之參考。此外鑑定報告說明：「因牙骨之壞死不會
      一開始就直接發生，會有其一定之病程發展，病人尋找不
      同醫師分別在不同時間以追蹤同一個傷口，此種就醫行為
      會造成無任何一個醫師能完整診視其傷口變化。黃壤基醫
      師與陳萬宜醫師分別於104年5月2日編號46植體移除手術
      後第1星期及第3星期診視，依病歷紀錄所記載傷口當時狀
      況，並不代表整個傷口癒合過程」（醫事審議委員會第四
      次鑑定意見，見本院卷二第438頁）。另又說明：「依所
      送病歷資料中，104年5月15日、5月25日及6月8日在不同
      醫院所拍攝環口全景Ｘ光攝影之影像，皆顯現出不是正常
      牙骨應有之Ｘ光攝影影像，而正常牙骨應為放射線不透性
      之攝影影像(radiopaque)。6月12日病人至臺中榮民總醫
      院牙科李立慈醫師門診就診，主訴右下顎原先植體位置腫
      痛及化膿，依病歷紀錄，李醫師記載原先植體位置有放射
      線穿透陰影(radiolucentshadow)，植體移除是因為化膿
      之緣故，並安排病人於全身麻醉下，施行死骨清創手術；
      另依病程紀錄，李醫師亦己載手術時在右下顎骨有死骨及
      發炎肉芽組織等之發現。其病理報告亦記載診斷為死骨。
      綜觀104年1月20日丙○○醫師為病人植牙後右下顎骨所有之
      變化，至最後臺中榮民總醫院李立慈醫師為其移除右下顎
      之死骨，此一連續之病程發展，前後具有因果關係」（醫
      事審議委員會第四次鑑定意見，見本院卷二第439頁），
      鑑定意見對於告訴人之病程發展已多次說明，本院認與被
      告醫療處置失當，具有因果關係，亦見前述，是認此部分
      辯護意旨仍非可採。
　　④被告及辯護人雖請求傳訊104年4月21日在彰濱秀傳醫院為
      告訴人診治之陳菁琪醫師到庭作證，或以書面方式詢問陳
      菁琪醫師關於本案相關之醫療意見，惟經陳菁琪醫師表示
      無意願擔任本案之證人（本院卷二第505頁）。且本院考
      量此醫療案件發生在民國104年，距今已超過 6 年，而陳
      菁琪醫師只有一次為告訴人看診，對個案之記憶應該十分
      有限，衡情其現在所能提供的資訊，應仍以現有的病歷、
      拍攝的影像內容為主，然專業的醫學判斷，本院已經多次
      請鑑定機關予以說明，應無傳喚證人到庭之必要。至於有
      無必要再發函請求陳菁琪醫師以書面方式提供醫療意見，
      本院認在證人不清楚個案之前提下，其所提供之一般性醫
      療意見，難以在具體個案中作判斷及解釋之準據，是認沒
      有再函請陳菁琪醫師提供書面意見之必要，併予敘明。
　㈤綜上所述，被告為告訴人之植牙醫師，對其植牙前、後風險
    之管控、植牙成敗之追蹤，較其他臨床醫師需負更高之注意
    義務，且因其掌有告訴人植牙前後之影像照片，本可從影像
    呈現之變化，作出較為即時、正確的醫療判斷。而被告為告
    訴人植牙前拍攝之影像，既可見其右下顎骨原有一個鈣化性
    病變存在，應可判斷其植牙風險較一般人為高。於實施植牙
    後，被告再於104年2月7日、3月3日實施影像檢查，更應注
    意告訴人植體已位置發生不正常的變化，可能有發炎反應。
    且告訴人之不適感並未緩解，才會轉而在104年3月16日至愛
    佳診所就醫，然被告明知此情，卻未思以更積極之影像檢查
    追蹤病程發展，於104年3月18日之後的醫療處置均未實施影
    像檢查，致無從觀察得悉骨骼區域之狀況日趨惡化，未能即
    時將兩顆植體取出，其疏於即時掌握病程變化、延誤取出植
    體，使告訴人病程發展更難控制，致其後演變成骨髓炎、死
    骨之結果，上述歷程具有因果關係，事證明確，被告犯行堪
    以認定。　　
四、論罪科刑：
　㈠按行為後法律有變更者，適用行為時之法律。但行為後之法
    律有利於行為人者，適用最有利於行為人之法律，刑法第2 
    條第1項定有明文。經查被告行為後，刑法第284條過失傷害
    罪業於108年5月10日修正通過，刪除第2 項之業務過失傷害
    罪，嗣於同年月29日經總統公布施行，並於同年月31日生效
    。修法理由係因原規定對過失傷害之法定刑，依行為人是否
    係從事業務之人而為不同規定，有違平等原則，爰予以刪除
    ，對所謂是否因業務造成之法益損害，則由法官依具體個案
    違反注意義務之情節，量處適當之刑。則行為人若犯業務過
    失傷害罪，該罪名雖經刪除，其仍具一般過失罪責。又修正
    前刑法第284條第2項前段業務過傷害罪規定：「從事業務之
    人，因業務上之過失傷害人者，處1 年以下有期徒刑、拘役
    或1 千元以下罰金」，修正後則規定：「因過失傷害人者，
    處1 年以下有期徒刑、拘役或10萬元以下罰金」，經比較新
    舊法，修正後之條文既提高罰金刑之上限，自以修正前即行
    為時之規定較有利於被告，依刑法第2條第1項前段規定，自
    應適用行為時即修正前刑法第284條第2項前段之規定予以論
    處。
  ㈡被告係冠盈牙醫診所之牙醫師，為從事醫療業務之人。依前
    述說明，被告所為係犯修正前刑法第284條第2項前段之業務
    過失傷害罪。
　㈢爰以行為人之責任為基礎，審酌被告身為牙醫師，為告訴人
    植牙後，未積極以影像追蹤等方式，掌握植牙後之植體區域
    變化，致無從觀察得悉骨骼區域之狀況日趨惡化，因而延誤
    取出植體，使告訴人病程發展更難控制，其後演變成骨髓炎
    、死骨，對告訴人身、心造成相當之痛苦及傷害，上述過失
    情節、所造成之損害，應依法予以考量。另衡以本院受理之
    初，被告雖表達和解意願，惟賠償金額之商議未能合致，目
    前告訴人對被告提起之民事求償仍在本院民事庭審理中。而
    除上述民事訴訟外，本案所衍生之其他民、刑事糾紛（包括
    告訴人對被告提起偽造文書之刑事告訴、被告對告訴人提出
    誣告之刑事告訴及民事賠償請求），均加深被告與告訴人彼
    此間之歧見，導致雙方更無和解可能。在此多年纏訟中，應
    足對被告產生相當警惕作用，告訴代理人雖請求從重量刑，
    惟本院斟酌上情，另衡以被告無前科，素行良好，從事牙醫
    工作多年，有一名未成年子女，家庭狀況正常（本院卷三第
    24頁）等一切情狀，認量處如主文所示之刑為適當，爰諭知
    如主文所示之刑，並諭知易科罰金之折算標準。
據上論斷，應依刑事訴訟法第299條第1項前段，修正前第284條
第1 項，刑法第2 條第1 項、第41條第1項前段，刑法施行法第1
 條之1，判決如主文。
本案經檢察官莊佳瑋提起公訴，檢察官劉欣雅、陳昭蓉、楊閔傑
到庭執行職務。　　
中　　華　　民　　國　　110 　年　　9 　　月　　17　　日
                  刑事第四庭    法  官  黃玉齡
以上正本證明與原本無異。　　　　　　　　　
如不服本判決應於收受判決後20日內向本院提出上訴書狀，並應
敘述具體理由。其未敘述上訴理由者，應於上訴期間屆滿後20日
內向本院補提理由書(均須按他造當事人之人數附繕本)「切勿逕
送上級法院」。
告訴人或被害人如對本判決不服者，應具備理由請求檢察官上訴
，其上訴期間之計算係以檢察官收受判決正本之日期為準。
中　　華　　民　　國　　110 　年　　9 　　月　　17　　日
                                書記官  游峻弦
附錄論罪科刑法條：
修正前中華民國刑法第284條（過失傷害罪）
㈠因過失傷害人者，處 6 月以下有期徒刑、拘役或 5 百元以下
  罰金，致重傷者，處 1 年以下有期徒刑、拘役或 5 百元以下
  罰金。
㈡從事業務之人，因業務上之過失傷害人者，處 1 年以下有期徒
  刑、拘役或 1 千元以下罰金，致重傷者，處 3 年以下有期徒
  刑、拘役或 2 千元以下罰金。
　
【附表】　　　　　 
就診日期 醫療院所 (醫師) 診療情形 （卷證出處） 備註 （醫事審議委員會之意見） 103年11月26日 冠盈牙醫 （被告） ⑴病患第一次至冠盈牙醫診所就醫。 ⑵依電腦病歷紀錄，病人主訴牙齦腫脹流血，陳醫師診斷為牙周病及牙結石，因此為病人進行牙周疾病控制基本處置及全口洗牙，並給予抗生素及止痛藥物治療。 【本院卷二第338頁】  103年12月4日 冠盈牙醫 （被告） ⑴依電腦病歷紀錄，陳醫師診斷為口腔炎，給予病人非特定的局部治療及藥物治療(抗生素及止痛藥）。 ⑵依手寫病歷紀錄，當日陳醫師為病人取模型，並進行電腦斷層掃描檢查。 【本院卷二第338頁】 鑑定報告記載： 檢查結果顯示病人右下顎第一大臼齒（#46)及第二大臼齒 (#47)位置下方有一個放射線不透性的鈣化性病變(radiopaque lesion)，在此病變周圍有一圏放射線透過性邊緣（radiolucent margin)。因病人未接受病理切片檢查，故無法得知此放射線不透性的變化性病變為何種骨骼病變。【本院卷二第338頁、第343頁】 104年1月20日(植牙手術) 冠盈牙醫 （被告） ⑴依電腦病歷紀錄，陳醫師診斷為口腔炎，給予病人非特定的局部治療，並給予抗生素及止痛藥物治療。 ⑵依手寫病歷，陳醫師為病人進行右下顎第一大臼齒(#46)及第二大臼齒（#47)處植牙手術。 【本院卷二第338頁】 鑑定報告記載： 牙科電腦斷層掃描檢查，結果顯示： ⑴植牙手術前，原先出現在右侧下顎骨内在#46與#47位置下方有一個放射線不透性的鈣化性病變仍然存在，此病變周圍有一圈放射線透過性邊緣。 ⑵當日植牙手術完成後，病人再度接受牙科電腦斷層掃描檢查，其結果顯示出#46與#47之植體位置，均與此一放射線不透性的鈣化性病變有密切接觸。 【本院卷二第343、344頁】 104年1月27日 冠盈牙醫 （被告） ⑴依電腦病歷紀錄，陳醫師診斷為右下牙齦腫脹流血，給予病人局部牙周病緊急治療，並給予抗生素及止痛藥物治療。 ⑵手寫病歷記載，病人主訴右下顎第一及第二大臼齒植牙處悶痛。 【本院卷二第338、339頁】　  104年2月7日 冠盈牙醫 （被告） ⑴依電腦病歷紀錄，陳醫師診斷為右側頰黏膜口腔炎，給予病人非特定局部治療，並給予抗生素及止痛藥物治療。 ⑵依手寫病歷紀錄，當日病人主訴右下顎第一及第二大臼齒植牙處悶痛。 ⑶為病人安排環口全景X光片及牙 科電腦斷層掃描檢查。 【本院卷二第339頁、第344頁】 鑑定報告記載：  病人至冠盈牙醫診所分別接受環口全景X光片及牙 科電腦斷層掃描檢查，2次不同X光檢查結果均分別顯示原先存在病人#46與#47位置下方之放射線透過性較差的鈣化性病變（radiopaque lesion)開始有變化，亦即此鈣化性病變近心側周圍（靠近#46植體）之放射線透過性(radiolucent)開始變寬，其臨床上可能代表意義，是右側下顎骨之鈣化性病變開始發生病理性變化或發炎反應。 【本院卷二第344頁】 104年3月3日 冠盈牙醫 （被告） ⑴病人回診，依電腦病歷紀錄，陳醫師診斷為右側頰黏膜口腔炎，給予病人非特定局部治療，並給予抗生素及止痛藥物治療。 ⑵依手寫病歷紀錄，當日病人主訴右下顎第一及第二大臼齒植牙處仍「痛」。 ⑶為病人安排牙根尖片攝影檢查。 【本院卷二第339頁、第435頁】　 鑑定報告記載影檢查之結果：其根尖片之影像與其他牙齒牙根尖骨頭比較，其他牙齒之牙根尖骨頭及第二植體(#47)呈現放射線不透性之影像(radiopaque)，但第一植體(#46)周圍與牙根尖之骨頭卻呈現輕微程度之放射線穿透性陰影 (radiolucent shadow)。因此2月7日與3月3日不同時間拍攝 X光片之影像，皆顯示出第一植體(#46)周圍與牙根尖骨頭有在變化【本院卷二第435至436頁】 104年3月16日 愛佳診所 （李佳霖） ⑴病人主訴右下顎植牙位置牙齦腫脹。 ⑵李醫師診斷為慢性牙周病及植牙周圍發炎，給予病人右下顎植牙位置洗牙及沖洗治療，並建議病人返回冠盈牙醫診所治療。 ⑶病歷記載#46、47植體周圍有病兆。 ⑷安排環口全景X光攝影檢查。　 【本院卷二第339頁、第437頁】  第三次鑑定意見認為此時可見2顆植體區域之骨骼已有明顯放射線透過性(radiolucent)變化，表示右下顎骨已經出現明顯壞死過程，亦即有死骨、骨髓炎形成（本院卷二第339、344頁）。 104年3月18日 冠盈牙醫 （被告） ⑴電腦病歷紀錄，丙○○醫師診斷為右下牙龈腫脹流血，給予病人局部牙周病緊急治療，並給予抗生素及止痛藥物治療。 ⑵依手寫病歷紀錄，當日病人接受由陳醫師施行清創手術治療及縫合（右下顎第一及第二大臼齒植牙處）。 【本院卷二第339頁】　  104年3月26日 冠盈牙醫 （被告） ⑴依電腦病歷紀錄，陳醫師診斷為右側頰黏膜口腔炎，給予病人非特定局部治療，並給予抗生素及止痛藥物治療。 ⑵依手寫病歷紀錄，當日陳醫師為病人進行右下顎第一與第二大臼齒植牙處之拆線處置。 【本院卷二第339頁】　  104年4月10日 冠盈牙醫 （被告） ⑴依電腦病歷紀錄，陳醫師診斷為右側頰黏膜口腔炎，給予病人非特定局部治療，並給予抗生素及止痛藥物治療。 ⑵依手寫病歷紀錄，陳醫師為病人移除右下顎第二大臼齒被植入之植牙，並放入「芽固康」及施行縫合手術。 【本院卷二第339至340頁】　  104年4月18日 冠盈牙醫 （被告） 病人回診（拆線），依電腦病歷紀錄，陳醫師診斷為右下牙龈腫脹流血，給予局部牙周病緊急治療，並給予抗生素及止痛藥物治療。 【本院卷二第340頁】  104年4月21日 彰濱秀傳醫院 （陳菁琪） ⑴依電腦病歷紀錄，病人主訴右下顎植牙位置牙齦處疼痛（手寫病歷紀錄記載主訴為「口中怪味道」），陳醫師診斷為植牙周圍發炎及牙周病。 ⑵陳菁琪醫師給予右下顎植牙處牙周緊急治療及沖洗治療，建議病人再觀察，並告知右下顎第一大臼齒植牙處或許有可能癒合。 ⑴安排拍攝環口全景X光攝影檢查。　 【本院卷二第340頁】 鑑定報告記載檢查結果顯示：右下顎第一大臼齒植牙周圍顯現出放射線透過性影像及第二大臼齒之植牙已被移除。呈現移除後之放射線陰影影像。【本院卷二第340頁】 104年5月2日 冠盈牙醫 （被告） ⑴病人至冠盈牙醫診所就診，依電腦病歷紀錄，丙○○醫師診斷為右側頰黏膜口腔炎，給予非特定局部治療，並給予抗生素及止痛藥物治療。 ⑵依手寫病歷紀錄，5月2日病人回診，當日陳醫師移除病人右下顎第一大臼齒處植入的植牙，並且放入「芽固康」及進行縫合手術與退費。 【本院卷二第340頁】　  104年5月8日 彰濱秀傳醫院 （黃穰基） 病歷記載：#46植體因發炎被移除，目前傷口癒合正常。 【本院卷二第436頁】  104年5月15日 愛佳診所 （李佳霖） ⑴病歷未記載植體傷口狀況。 ⑵安排環口全景X光攝影檢查，及8張牙根尖片攝影檢查。 【本院卷二第437至438頁】 【送鑑資料㈡第134頁】 ⑴第三次鑑定報告記載：環口檢查結果呈現出原先植體位置有不正常之放射線穿透陰影(radiolucent shadow)與放射線不透性之影像(radiopaque )混雜在一起【本院卷二第437頁】。 ⑵第四次鑑定補充說明：依當日環口全景 X光攝影檢查，結果呈現2顆植體業經移除，而原先植體位置卻有不正常之放射線穿透陰影（radio1ucent shadow)與放射線不透性之影像(radiopaque)混和在一起，此非正常牙骨應有X光攝影之影像，正常牙骨應為放射線不透性攝影之影像(radiopaque) ，故2顆植體區域之骨骼已被破壞【本院卷二第438頁】 104年5月25日 臺中榮民總醫院 （陳萬宜） ⑴病人主訴植牙後有腫痛及化膿，之後已將植牙移除。 ⑵病歷記載：原先植體處黏膜完整，植體位置有牙骨缺陷，右下第二小臼齒處有外傷性潰爛，並給予口内藥膏塗抹。 ⑶安排環口全景X光攝影檢查。 【本院卷二第340頁、第437頁】 鑑定結果記載，檢察結果顯示原先植體位置有不正常之放射線穿透陰影（radiolucent shadow)與放射線不透性之影像(radiopaque)混雜在一起【本院卷二第437頁】 104年6月8日 彰化秀傳醫院（葉信圻） 病人主訴右下顎疼痛，葉醫師診斷為「牙周病及右下顎第一大臼齒與第二大臼齒區骨髓炎」，葉醫師給予局部治療及轉診至該院黃穰基醫師【本院卷二第340頁】  【104年醫他字第19卷第9頁，該病歷以手寫文字記載記載：「R/O osteomyelics」，意指「疑似骨髓炎」。】 ⑴第三次鑑定報告記載：安排拍攝環口全景X光攝影檢查（環口全景X光片之影像顯示其植牙已被移除，植牙處呈現放射線陰影之影像及夾雜放射線不透性之影像）及牙科電腦斷層掃描檢查，結果顯示右下顎骨有不正常的放射線不透性之影像【本院卷二第341頁】。 ⑵第四次補充鑑定意見記載：依當日環口全景X光攝影檢查，結果呈現2顆植體業經移除，而原先植體位置卻有不正常之放射線穿透陰影（radio1ucent shadow)與放射線不透性之影像(radiopaque)混合在一起，此非正常牙骨應有X光攝影之影像，正常牙骨應為放射線不透性攝影之影像(radiopaque)，故2顆植體區域之骨骼已被破壞【本院卷二第439頁】。 104年6月11日 彰化秀傳醫院（張瑞云） 病人主訴希望口腔外科手術前牙齒根管治療，張醫師進行右下顎第二小臼齒根管治療。 【本院卷二第341頁】 拍攝右下顎第二小臼齒牙根尖X光檢查，結果呈現不正常放射線不透性之影像。 104年6月12日 臺中榮民總醫院 （李立慈） ⑴病人主訴曾植牙後腫痛及化膿，之後再將植牙移除。 ⑵醫師檢查並安排病人於全身麻醉下接受右下顎骨手術。 ⑶醫師安排施行死骨清創手術，依病程紀錄，手術時在右下顎骨有死骨及發炎肉芽組織之發現，病理報告記載為死骨。　 【本院卷二第341頁、第439頁】  104年6月13日 臺中榮民總醫院 （李立慈） 病人回診，安排右下顎骨電腦斷層掃描檢查。 【本院卷二第341頁】 電腦斷層掃描檢查結果顯示右下顎骨有不正常的放射線不透性之影像【本院卷二第341頁】 104年6月14日至16日 （手術住院） 臺中榮民總醫院 （李立慈） 施行手術清除右下顎骨内異常組織，病理檢查報告顯示為死骨，並有組織發炎及纖維化。 【出院後持續門診追蹤治療，本院卷二第341頁】  106年6月20日 亞緻診所 （柯銘哲） 主訴「長牙包 與化膿」，診斷為急性牙周炎，予以牙周緊急處理治療 【此後數次回診，未提及右下顎骨狀況，本院卷二第341頁】